【裁判字號】    99,交聲,93
【裁判日期】    990521
【裁判案由】    違反道路交通管理處罰條例聲明異議
【裁判全文】
臺灣雲林地方法院交通事件裁定          99年度交聲字第93號
原處分機關  交通部公路總局嘉義區監理所雲林監理站
異  議  人
即受處分人  甲○○
上列異議人即受處分人因違反道路交通管理處罰條例案件，對於
交通部公路總局嘉義區監理所雲林監理站所為之裁決處分（裁決
書案號：雲監裁字第裁72-KAJ021002號；舉發違反道路交通管理
事件通知單：雲林縣警察局民國99年1 月29日雲警交字第KAJ021
002 號），聲明異議，本院裁定如下：
    主  文
異議駁回。
    理  由
一、原處分意旨略以：異議人即受處分人甲○○於民國99年1 月
    29日21時57分許，駕駛車號EX-7198 號自小客車，行經雲林
    縣虎尾鎮頂溪里崁腳15號前，為警攔檢，當場測得其呼氣酒
    精濃度高達0.57MG/L，警方遂開單舉發，嗣原處分機關交通
    部公路總局嘉義區監理所雲林監理站以其違規事實明確，依
    道路交通管理處罰條例第35條第1 項第1 款、第24條第1 項
    第2 款規定，裁處罰鍰新臺幣（下同）49,500元，吊扣其所
    有職業大貨車駕駛執照12個月，並施以道安講習。但因異議
    人未於期限前到案辦理吊扣駕駛執照12個月，原處分機關又
    依同條例第65條第1 項第2 款之規定，就吊扣駕駛執照部分
    ，改裁處異議人吊扣職業大貨車駕駛執照24個月。
二、聲明異議意旨略以：異議人於違規當時是駕駛自小客車，且
    異議人以駕駛職業大貨車為生，原處分機關吊扣異議人職業
    大貨車駕駛執照，顯有不當，請求將吊扣異議人職業大貨車
    駕駛執照之處分撤銷，改處分吊扣異議人普通小型車之駕駛
    執照等語。
三、本院之判斷：
  (一)按汽車駕駛人，駕駛汽車經測試檢定酒精濃度超過規定標準
    者，處新臺幣15,000元以上60,000元以下罰鍰，並當場移置
    保管該汽車，及吊扣其駕駛執照1 年；汽車駕駛人，因違反
    本條例及道路交通管理處罰條例之規定，受吊銷駕駛執照處
    分時，吊銷其持有各級車類之駕駛執照。道路交通管理處罰
    條例第35條第1 項第1 款、第68條分別定有明文。次按汽車
    所有人、駕駛人違反本條例，經主管機關裁決後逾20日未向
    管轄地方法院聲明異議，或其聲明異議經法院裁定確定，而
    不依裁決或裁定繳納罰鍰或不繳送汽車牌照、駕駛執照者，
    依下列規定處理之：一經處分吊銷汽車牌照或駕駛執照者，
    由公路主管機關逕行註銷。二經處分吊扣汽車牌照或駕駛執
    照者，按其吊扣期間加倍處分；仍不依限期繳送汽車牌照或
    駕駛執照者，吊銷其汽車牌照或駕駛執照。三罰鍰不繳納者
    ，依法移送強制執行，同條例第65條第1 項第1 款至第3 款
    也有明定。是以，汽車駕駛人，駕駛汽車經測試檢定酒精濃
    度超過規定標準者，就吊扣駕駛執照之部分，將視其是否遵
    期繳送駕駛執照而異其處罰。申言之，就其中吊扣駕駛執照
    之部分，汽車駕駛人酒醉違規被查獲之初，將會受到「吊扣
    駕駛執照1 年」之處分，但若其在主管機關裁決後逾20日未
    向管轄地方法院聲明異議，或其聲明異議經法院裁定確定，
    不依裁決或裁定駕駛執照者，將會裁罰「吊扣駕駛執照2 年
    」之處分，若其在加倍處分後仍不依限期繳送汽車牌照或駕
    駛執照，將會受到「吊銷駕駛執照」之處分，是「吊扣駕駛
    執照1 年」、「吊扣駕駛執照2 年」及「吊銷駕駛執照」之
    各處分間，彼此具有階段性及獨立性，且於次階段處分後，
    前階段之處分即當然失其效力。是原處分機關依法（行政罰
    法第1 條規定：「違反行政法上義務而受罰鍰、沒入或其他
    種類行政罰之處罰時，適用本法。但其他法律有特別規定者
    ，從其規定。」行政罰法第44條也規定：「行政機關裁處行
    政罰時，應作成裁處書，並為送達。」道路交通管理處罰條
    例既未對送達有特別規定，即應適用上述行政罰法之規定）
    為上述各階段吊扣或吊銷駕駛執照之處分時，均應單獨製作
    裁決書，且分別送達於受處分人，使各次處罰之內容得以確
    定，並使受處分人收悉，方屬適法。
  (二)異議人於上述時地，為警攔檢，測得其呼氣酒精濃度達每公
    升0.57毫克，遭警製單舉發，嗣原處分機關即依前開規定，
    裁處異議人罰鍰49,500元，吊扣其所有職業大貨車駕駛執照
    12個月，並施以道安講習。但因異議人未於期限前到案辦理
    吊扣駕駛執照12個月，原處分機關又依同條例第65條第1 項
    第2 款之規定，就吊扣駕駛執照部分，改裁處異議人吊扣職
    業大貨車駕駛執照24個月。上開各情，為異議人所不爭，復
    有原處分機關99年2 月25日雲監裁字第裁72-KAJ021002號違
    反道路交通管理事件裁決書、雲林縣警察局99年1 月29日雲
    警交字第KAJ021002 號舉發違反道路交通管理事件通知單各
    1 紙在卷可稽，均堪信為真實。惟該裁決書處罰主文欄內除
    裁罰異議人49,500元，吊扣其所有之職業大貨車駕駛執照12
    個月，並施以道安講習之外，並載明：「罰鍰及駕駛執照限
    於99年3 月27日前繳納、繳送，上開罰鍰及駕駛執照逾期不
    繳納、繳送者：（一）罰鍰依法送強制執行，自99年3 月28
    日起吊扣駕駛執照24個月，並限於99年4 月11日前繳送。（
    二）99年4 月11日前未繳送駕駛執照者，自99年4 月12日起
    吊銷駕駛執照，並逕行註銷駕駛執照。（三）駕駛執照吊（
    註）銷後，自99年4 月12日起1 年內不得重新考領駕駛執照
    。」是其吊扣異議人駕駛執照24個月之裁罰部分，顯係以道
    路交通管理處罰條例第65條第1 項第1 款至第3 款為依據，
    參前說明，應將該處分再次送達與異議人，方為正辦。惟本
    院函詢原處分機關是否有遵照辦理，其回覆略為：交通部依
    同條例第65條之立法意旨，訂立「1 次裁決作業」，廢除之
    前分段式之處分程序，而將各階段之處分合併於裁決時一併
    告知，故本站未另行製作裁決書送達。此有原處分機關99年
    5 月5 日嘉監雲字第0990004846號函文1 紙及所附「交通部
    公路局嘉義區監理所雲林監理站交通違規1 次裁決作業說明
    」附卷可參。然而：
  1.道路交通管理處罰條例第65條第1 項第1 款至第3 款之分階
    段處分，並未授權處分機關得將各處分為「1 次性裁決」。
    且原處分機關依循之「交通部公路局嘉義區監理所雲林監理
    站交通違規1 次裁決作業說明」，性質僅為「行政規則」，
    不生外部法規範之效力，又該行政規則訂立於89年間（見函
    附之新聞稿），當時行政法體系尚未健全，尤其是行政罰法
    在當時未有規定，則在行政罰法公布施行後，自應以位階較
    高之行政罰法進行裁處程序（此觀「行政罰法立法總說明」
    略稱：由於政府行政事務龐雜，所欲達成之行政目的多元化
    ，致行政法規繁多，對於違反行政法上義務者之處罰規定，
    散見於各行政法律及自治條例，其處罰名稱、種類不一，裁
    處程序及標準互異，且因缺乏共通適用之法律，致得否類推
    適用刑法總則或其他刑事處罰法律規定，或引用其等之法理
    ，理論不一，見解分歧。實務上雖賴司法院解釋、行政法院
    判例或判決及行政解釋作為依循，惟常因時空變遷或具體個
    案之考量，亦屢生爭議。因之，行政罰之裁處如無共通適用
    之統一性、綜合性法律可資遵循，不但嚴重影響行政效能，
    斲傷政府威信，更有失公平正義，難以保障人民權益。基上
    理由，並構完備之行政法體系，落實依法行政，勵行行政革
    新，保障人民權益，乃參考德國、奧地利等國立法例，並廣
    徵學者、專家與各界之意見，擬具「行政罰法」草案......
    等語也可明瞭）。
  2.受處分人不服道路交通管理處罰條例第8 條主管機關所為之
    處罰，得於接到裁決書之翌日起20日內，向管轄地方法院聲
    明異議，道路交通管理處罰條例第87條第1 項規定甚明。若
    未於法定期限內聲明異議，將會發生失權之效果。以本案情
    形為例，該裁決書於「99年2 月25日」即合法送達於異議人
    ，有該送達證書1 份在卷可憑，若肯定該裁決書內記載：「
    罰鍰及駕駛執照限於99年3 月27日前繳納、繳送，上開罰鍰
    及駕駛執照逾期不繳納、繳送者：（一）罰鍰依法送強制執
    行，自99年3 月28日起吊扣駕駛執照24個月，並限於99年4
    月11日前繳送。（二）99年4 月11日前未繳送駕駛執照者，
    自99年4 月12日起吊銷駕駛執照，並逕行註銷駕駛執照。（
    三）駕駛執照吊（註）銷後，自99年4 月12日起1 年內不得
    重新考領駕駛執照。」均對於異議人發生處罰之效果，依此
    計算，無異要求異議人於吊扣24個月駕駛執照之處罰生效前
    （99年3 月28日以前，即「99年2 月26日起算20日加計在途
    期間」之內），即對之聲明異議，果爾，將會造成：「異議
    人在法定期限內聲明異議，可能會因異議之處分未生效而遭
    到法院駁回，但異議人若逾期聲明異議，也將因違反法律上
    之程式而同遭法院駁回」之奇怪現象，益徵所謂「1 次性裁
    決」僅單方面考量行政作業程序之便捷與成本降低之需求，
    而有不合理之處。
  3.異議人向本院聲明異議後（99年4 月19日以後），仍未依法
    繳送職業大貨車駕駛執照，依照嚴格法律解釋及上述裁決書
    之記載，異議人應受「吊銷職業大貨車駕駛執照」之處分，
    惟經本院書記官電詢原處分機關承辦人有關對異議人處罰之
    內容，其答覆略為：現在只對異議人吊扣駕駛執照24個月而
    已，如果本院駁回異議人之異議，我們會再限期命異議人繳
    送駕駛執照，逾期不繳送，才會吊銷之。此有本院公務電話
    記錄表1 紙附卷供參。依此可知，若未要求原處分機關將各
    階段處分均依法送達，在解釋對異議人最終之處罰內容時，
    將會流於恣意，而有「各說各話，1 個條文各自表述」之情
    形，異議人也將無所適從。
  (三)基上說明，本院認為對異議人吊扣駕駛執照24個月之處分部
    分，應依法送達於異議人，該裁決書內有關吊扣駕駛執照24
    個月」或「吊銷駕駛執照」之說明，充其量僅為「觀念通知
    」而已，不具處罰之效果。
四、綜上所陳，本院認為原處分機關對異議人吊扣駕駛執照24個
    月之裁罰，須待原處分機關另行製作裁決書並合法送達於異
    議人時，方生效力（異議期間也從合法送達之後才起算，若
    為送達，即無異議逾期之問題）。本案異議人對於尚未生效
    之處分聲明異議，並不合法，且無從補正，應由本院逕予駁
    回（道路交通案件處理辦法並未允許法院得將原處分撤銷，
    發回原處分機關另行裁決）。惟本裁定並非認異議人之異議
    當然無理由，而係要求原處分機關依本裁定意旨另行送達裁
    決書後再為處理，不可不辨（異議人可於收到裁決書後於法
    定期間內再行聲明異議）。而原處分機關為裁罰時，應依新
    修正公布之道路交通管理處罰條例第68條之規定及修法意旨
    妥為裁處。至該裁決書內處罰異議人罰鍰及道安講習之處分
    ，異議人並未聲明異議，本院自無庸審究，附此敘明。
據上論斷，應依道路交通管理處罰條例第87條第2 項、道路交通
案件處理辦法第18條，裁定如主文。
中    華    民    國    99    年    5     月    21    日
                  交通法庭    法  官  王  紹  銘
以上正本證明與原本無異。
如不服本裁定，應於裁定送達後5 日內向本院提出抗告狀（須附
繕本）。
                              書記官  洪  秀  虹
中    華    民    國    99    年    5     月    25    日

司法院資訊處製作；財團法人民間司法改革基金會備份。
